【裁判字號】    90,上訴,1644
【裁判日期】    900820
【裁判案由】    懲治盜匪條例
【裁判全文】
臺灣高等法院刑事判決                            九十年度上訴字第一六四四號
    上  訴  人
    即  被  告    甲○○
    選任辯護人    張振興
    上  訴  人
    即  被  告    丙○○
    選任辯護人    邱國旺
右上訴人因懲治盜匪條例案件，不服臺灣桃園地方法院九十年度訴字第一三一號，中
華民國九十年三月二十六日第一審判決（起訴案號：臺灣桃園地方法院檢察署九十年
度偵字第一○一八號、第一四一六）提起上訴，本院判決如左：
    主  文
原判決撤銷。
甲○○共同連續意圖為自己不法所有，以脅迫致使不能抗拒而使他人交付其物，處有
期徒刑捌年肆月。扣案之開山刀壹把及全罩式安全帽貳頂均沒收之。
甲○○因盜匪所得之行動電話貳支（廠牌分別為ＳＡＧＥＭ與ＭＯＴＯＲＯＬＡ），
應予分別發還給被害人丁○○（廠牌為ＳＡＧＥＭ）、乙○○（廠牌為ＭＯＴＯＲＯ
ＬＡ）二人。
丙○○共同意圖為自己不法所有，以脅迫致使不能抗拒而使他人交付其物，處有期徒
刑肆年。扣案之開山刀壹把及全罩式安全帽貳頂均沒收之。
    事  實
一、甲○○基於意圖為自己不法所有之概括犯意，先後（一）、於民國八十九年一月
    底某日凌晨二時許，頭戴其所有全罩式安全帽，手持其所有開山刀一把至桃園縣
    內壢市○○路九十號全家便利商店內，以持用開山刀脅迫致使不能抗拒方式，向
    丁○○強取該商店收銀機內新台幣（下同）一萬三千元、長壽香煙一條及行動電
    話一支（廠牌為ＳＡＧＥＭ），於得手後逃逸；（二）、復於同年九月二十九日
    凌晨二時許，與丙○○基於意圖為自己不法所有之犯意連絡，由丙○○手持上開
    開山刀一把、頭戴甲○○所有全罩式安全帽一頂，而甲○○亦頭戴前開全罩式安
    全帽、身著白色Ｔ恤，二人一同前往桃園縣中壢市○○○街五八三號ＯＫ便利商
    店內，再由丙○○持用上開開山刀抵住戊○○腰腹部位，使戊○○不能抗拒後，
    喝令戊○○交付該商店收銀機內之現金五百元，二人於得手後，隨即逃逸；（三
    ）、甲○○又於同年十月二十二日凌晨五時許，身著白色Ｔ恤、手持前開開山刀
    、頭戴全罩式安全帽，至桃園縣中壢市○○路二０一號統一超商內，以上開方式
    ，向己○○強取收銀機內之現金，惟因收銀機故障致未得手而逃逸；（四）、甲○○隨又於同年十月二十二日凌晨五時四十分許，至桃園市○○○街十四號ＯＫ
    便利商店內，以前開相同手法，向乙○○強取得現金一千元及行動電話一支（廠
    牌為ＭＯＴＯＲＯＬＡ三六八八型，外觀Ｖ八０八八型），於得手後，隨即離去
    。嗣經警於九十年一月三日下午四時十分許，在桃園縣桃園市○○路五五三號先
    查獲甲○○，並扣得前開開山刀一把、全罩式安全帽二頂等物後，另於九十年一
    月十二日中午十二時許，再循線在台北市○○○路○段七０之一號八樓之三查獲
    丙○○。而甲○○因盜匪分別所得之現金一萬三千元、一千元與長壽香煙一條、
    及甲○○、丙○○二人因共同盜匪所得之現金五百元等財物，已經消費殆盡。
二、案經桃園縣警察局移送臺灣桃園地方法院檢察署檢察官偵查起訴。
    理  由
一、右揭事實，迭據被告甲○○迭次於警訊、偵查、原審及本院調查、審理時供承不
    諱，核與被害人丁○○、戊○○、己○○、乙○○於警訊中之指述情節相符，並
    經證人曾俊賢於警訊中證述：被害人乙○○所有之右揭廠牌ＭＯＴＯＲＯＬＡ三
    六八八，外觀Ｖ八０八八型之手機是於八十九年十月二十四日晚上九時許，由綽
    號「小景」之甲○○交給伊的等語無訛，此外，另有便利商店監視錄影照片參張
    附卷可稽。又右揭（二）之事實，亦據被告丙○○供承不諱，核與被告甲○○之
    供述，及被害人即證人戊○○於警訊之指述、於原審及本院調查、審理之證述情
    節相符，此外復有刑案現場及作案工具照片數幀資佐，及有扣案之開山刀一把及
    全罩式安全帽二頂等物品可證；又被告行劫時所持用之開山刀，係以金屬材質製
    作，如以之用為攻擊人體，實具有相當之危險性殺傷力，而被告在深夜無人之際
    ，頭載全罩式安全帽、手持開山刀抵住被害人之腹部，喝令店員交付財物，在客
    觀上已足以壓抑被害人丁○○、戊○○、己○○、乙○○之抗拒，使其喪失自由
    意志，自已達使人不能抗拒之程度無疑（參見最高法院三十年度上字第三０三二
    號判例意旨）。再者，依被告等於作案當時既知以頭戴全罩式安全帽遮掩其面貌
    ，並持以開山刀抵住被害人之腹部，且經查獲後在警訊及偵查中應對正常等情綜
    合以觀，渠等行為時之精神狀態顯然並未達到心神喪失或精神耗弱之程度。被告
    甲○○辯稱：伊只有恐嚇取財；被告丙○○辯稱：伊當時喝了很多酒，不清楚自
    己的行為，已達精神耗弱之程度，渠等所辯均無足採。綜上所述，本案事證明確
    ，被告甲○○、丙○○二人右揭犯行均堪認定。
二、核被告甲○○右揭事實（一）（二）（四）所為、及被告丙○○右揭事實（二）
    所為，均係犯懲治盜匪條例第五條第一項第一款之強盜取財罪。而被告甲○○、
    丙○○二人於事實（二）所為，具犯意聯絡及行為分擔，應論以共同正犯。至被
    告甲○○右揭事實（三）所為，係犯懲治盜匪條例第五條第一項第一款、第二項
    之強盜取財未遂罪。被告甲○○雖另以其所犯非盜匪罪，應以普通刑法論罪等語
    置辯，惟按現行懲治盜匪條例，係經立法程序於四十六年六月五日修正公佈施行
    ，將原第八條「犯本條例之罪者，依特種刑事案件訴訟條例之規定審理之」，及
    原第十條「本條例施行期間定為一年，必要時得以命令延長之」之規定予以刪除
    ，原第九條改為第八條，原第十一條改為第九條。經考刪除第十條有關限時法規
    定之立法本意，係為徹底改善治安，期收遏止盜匪之效，認本條例第一條至第七
  條及原第九條（修正後為第八條）均仍有施行之必要，因將本條例由限時法改為
    經久施行之常態性特別刑法，並重新調整條次，刑事上雖稱「修正」，實質上已
    具重新全部立法之性質，故其間雖有數次命令延長施行期間，仍非可認為已經失
    效（參見最高法院九十年度台上字第二四四五號判決），該條例自屬現行有效之
    法律無疑，是以該條例第五條第一項第一款之強盜取財罪相對於刑法第三百二十
    八條第一項之普通強盜罪，係屬特別規定，依特別法優於普通法之法理，被告所
    辯容有誤會，自不足採。被告甲○○先後為事實（一）至（四）之四次強盜取財
    犯行，時間緊接，手段相同，又均係觸犯犯罪構成要件相同之罪名，顯係基於概
    括犯意反覆實施，應依連續犯之規定，按犯罪情節較重之共同連續強盜取財既遂
    罪以一罪論，並就法定本刑有期徒刑部分加重其刑（無期徒刑部分依法不得加重
    ）；又被告丙○○行為時雖非心神喪失、精神耗弱之人，惟僅因一時失慮而罹犯
    此案，其所犯係無期徒刑、七年以上有期徒刑之重典，且所得財物甚少、犯後態
    度良好，衡情其犯罪情狀尚非無可憫恕，堪認情輕法重，科以法定最低刑猶嫌過
    重，爰依刑法第五十九條之規定減輕其刑。
三、原判決以被告等罪證明確予以論科，固非無見。惟查扣案之ＰＫＴ恤一件乃被告
    甲○○於作案時身著之衣物，與一般人均須穿著衣服並無不同，且非供被告犯罪
    所用之物，是該扣案之ＰＫＴ恤一件，既與本案之犯罪事實無直接關聯性，原審
    逕依刑法第三十八條第一項第二款宣告沒收，容有未洽，被告甲○○以其所犯僅
    屬刑法之恐嚇取財罪、被告丙○○以其行為時處於心神喪失之精神狀態而提起上
    訴，渠等之上訴雖均無理由，然原判決既有前開可議之處，應由本院予以撤銷改
    判。爰審酌被告等之犯罪動機、犯罪情節，渠等二人犯後亦均能坦承犯行，態度
    良好，且均已與被害人達成和解，被告甲○○亦積極配合員警偵查，並因此而得
    查獲同案被告丙○○及論處罪責，顯已有所悔悟；被告丙○○則因一時盲從，初
    罹刑章，所得財物價值尚屬輕微等一切情狀，被告甲○○仍量處有期徒刑八年四
    月，被告丙○○則改處有期徒刑四年。
四、扣案之開山刀一把、全罩式安全帽二頂，係屬被告甲○○所有及供被告甲○○或
    丙○○二人共同犯罪所用之物，應依刑法第三十八條第一項第二款宣告沒收。另
    被告甲○○因盜匪所得之行動電話二支（廠牌分別為ＳＡＧＥＭ與ＭＯＴＯＲＯ
    ＬＡ），爰依懲治盜匪條例第七條第一項諭知應分別發還予被害人丁○○（廠牌
    分別為ＳＡＧＥＭ）、乙○○（廠牌為ＭＯＴＯＲＯＬＡ）二人。至於被告甲○○因盜匪分別所得之現金一萬三千元、一千元與長壽香煙一條、及被告甲○○、
    丙○○二人因共同盜匪所得之現金五百元等財物，既經被告甲○○、丙○○二人
    消費殆盡，已無從發還被害人，爰不併為發還之諭知，附此敘明。
據上論斷，應依刑事訴訟法第三百六十九條第一項前段、第三百六十四條、第二百九
十九條第一項前段，懲治盜匪條例第五條第一項第一款、第七條第一項、第八條，刑
法第二十八條、第五十六條、第五十九條、第三十八條第一項第二款，判決如主文。
本案經檢察官沈世箴到庭執行職務。
中      華      民      國     九十     年      八      月     二十     日
                              臺灣高等法院刑事第二十一庭
                                  審判長法  官  葉  騰  瑞
                                        法  官  莊  明  彰
                                        法  官  江  國  華
右正本證明與原本無異。
如不服本判決應於收受送達後十日內向本院提出上訴書狀，其未敘述上訴之理由者並
得於提起上訴後十日內向本院補提理由書（均須按他造當事人之人數附繕本）。
                                        書記官  吳  碧  玲
中      華      民      國    九十    年      八    月        二十二    日


司法院資訊處製作；財團法人民間司法改革基金會備份。
